臺灣臺南地方法院刑事判決　　　　　　　　　　　　　九十年度易字第一九一一號
　　公　訴　人　臺灣臺南地方法院檢察署檢察官
　　被　　　告　壬○○
　　　　　　　　庚○○
　　　　　　　　丁○○
　　　　　　　　丙○○
　　　　　　　　戊○○
　　選任辯護人　王進輝
右列被告等因恐嚇取財案件，經檢察官提起公訴 (八十九年度營偵字第一六五五號)
，本院判決如左：
    主  文
壬○○、庚○○、丁○○、丙○○、戊○○均無罪。
    理  由
一、公訴意旨略以：被告壬○○夥同被告庚○○、丁○○、丙○○、戊○○等四人，
    基於共同意圖為自己不法所有之犯意聯絡，於民國八十九年十一月十六日下午四
    時許，先由被告戊○○、庚○○出面邀請告訴人乙○○至臺南縣柳營鄉旭山村十
    六號被告庚○○家中聚會，於告訴人乙○○抵達後，即由被告庚○○介紹被告壬○○與告訴人乙○○認識，被告庚○○向被告壬○○表示告訴人乙○○家中經營
    六合彩賭博，被告壬○○隨即向告訴人乙○○表示欲以現金簽賭六合彩，要求告
    訴人乙○○代為簽注，告訴人乙○○迫於無奈，乃答應代為尋找組頭簽賭，並謄
    寫被告壬○○所提出之欲簽注之號碼後返家影印號碼，又將上開影印紙攜往被告
    庚○○住處欲給被告壬○○核對，詎料被告庚○○等人均稱不必核對號碼並邀告
    訴人乙○○前往嘉賓小吃部喝酒，於前往喝酒途中復陳稱簽賭之事作罷等語，致
    告訴人乙○○並未向組頭代為簽注。雙方抵達嘉賓小吃部飲酒直至晚間七時三十
    分許即一同返回被告庚○○家中，隨即有人宣稱簽注之六合彩號碼有開出，應贏
    新臺幣（下同）一百六十萬元，而被告丁○○並宣稱告訴人乙○○所謄寫之號碼
    有誤，害被告壬○○賠錢，要求告訴人乙○○賠償，又約過十餘分被告戊○○即
    偕同告訴人乙○○之父親己○○至被告庚○○家中，此時被告壬○○等人遂向己○○宣稱「乙○○之事一定要解決，否則不放過你兒子」等語，並當場要求告訴
    人乙○○承認謄寫錯誤之情形，並於己○○欲帶告訴人乙○○回家時，被告壬○○、庚○○、丁○○、丙○○、戊○○等人即攔阻乙○○等人，並以「如明日下
    午一時未準備一百萬元，則大家沒完沒了」等言詞恐嚇乙○○，致告訴人乙○○
    心生畏懼，於當夜逃離家中，而被告壬○○、庚○○等人並於翌日（即同年月十
    七日）下午一時許前往告訴人乙○○家中強索金錢，並揚言「未曾見到棺材、即
    不願哭」等語恐嚇乙○○之家人，嗣因告訴人乙○○向臺灣臺南地方法院檢察署
    告訴，始悉上情，因認被告壬○○、庚○○、丁○○、丙○○、戊○○等人共同
    涉有刑法第三百四十六條第三項、第一項之恐嚇取財未遂罪嫌云云。
二、按犯罪事實應依證據認定之，無證據不得推定其犯罪事實；又不能證明被告犯罪
    者，應諭知無罪之判決，刑事訴訟法第一百五十四條、第三百零一條第一項分別
    定有明文。次按事實之認定，應憑證據，如未能發現相當證據，或證據不足以證
    明，自不能以推測或擬制之方法，以為裁判基礎（參見最高法院四十年臺上字第
    八六號判例）。再按告訴人之告訴，係以使被告受刑事訴追為目的，是其陳述是
    否與事實相符，仍應調查其他證據以資審認，亦據最高法院五十二年臺上字第一
    三○○號判例闡釋甚明。
三、公訴人認被告壬○○、庚○○、丁○○、丙○○、戊○○等人涉犯恐嚇取財未遂
    罪，係以告訴人乙○○之指訴，及被告壬○○曾於九十年三月間，以相同手法，
    向另案被害人癸○○恐嚇取財十萬元等情（另案由臺南縣警察局白河分局調查中
    ），業據證人癸○○到庭證述在卷，並有郵局提款單影本二紙附卷可參，其無論
    於犯罪手法、方式均與本件相似，顯見被告等人平日常以此方式恐嚇取財等情，
    為其論罪依據。訊據被告壬○○、庚○○、丁○○、丙○○、戊○○等五人均堅
    決否認涉有右揭恐嚇取財之犯行，被告壬○○辯稱：當天因庚○○邀請伊去喝酒
    ，伊要去簽六合彩，庚○○便向伊介紹乙○○之父親己○○是組頭，可向己○○
    下注，所以才委由乙○○代為簽注，並當場將簽注金額交予乙○○，開獎後是乙○○說號碼抄錯了，伊並未出言恐嚇，亦未阻止乙○○及己○○離去，伊隔天雖
    曾至乙○○家中討錢，但亦未出言恐嚇等語；被告庚○○則辯以：當天係開獎後
    乙○○發現抄錯下注號碼，很緊張，所以伊才叫他父親來處理，伊並未恐嚇，亦
    無阻止乙○○父子離去，隔天係因壬○○不知道乙○○家地址，伊帶他去即離開
    ，並未出言恐嚇等語；被告戊○○辯稱：當天係庚○○請伊去邀請乙○○喝酒，
    因壬○○要簽六合彩，而乙○○之父親是組頭，便委由乙○○簽注，伊載乙○○
    回家簽注後即行離去，並未去喝酒，之後伊再去庚○○家中泡茶時，才知道乙○○下錯注，庚○○要伊去請己○○出面處理，伊不知他們如何協調，亦沒有出言
    恐嚇等語；被告丁○○、丙○○則均以：伊等不知簽賭六合彩之事，亦未與壬○○、庚○○、乙○○等人去喝酒，伊等是前往庚○○家中泡茶，並無恐嚇之情事
    等語。經查：
  (一)刑法上關於財產上犯罪，所定意圖為自己或第三人不法之所有之意思條件，其所
    稱「不法所有」者，除係違反法律上之強制或禁止規定者外，其移入自己實力支
    配管領之意圖，違背公共秩序或善良風俗，以及逾越通常一般之人得以容忍之程
    度之程度者，亦包括在內，而賭博行為有悖於公序良俗，其因賭博行為所得之賭
    金，在刑事法上自屬不法原因取得之「債權」，此項「債權」既非具備適法之權
    源，即不受法律之保護，如為實現該項「債權」以恐嚇之方法施之於對方，使其
    心生畏怖者仍該當於刑法第三百四十六條之恐嚇取財罪，是本案被告壬○○與告
    訴人乙○○間簽賭六合彩之行為既屬賭博行為，縱認被告壬○○確有贏得六合彩
    之彩金，亦因欠缺適法之權源，而無礙於其具有不法所有意圖之主觀要素之認定
    ，則本案告訴人乙○○是否下錯注，被告壬○○是否確有贏得賭金乙節，究非本
    案之爭點，被告壬○○等人是否構成刑法第三百四十六條之恐嚇取財罪，仍需視
    其等有無以恐嚇之方法，使人心生畏怖，合先敘明。
  (二)證人癸○○於檢察官偵查及本院調查時雖均證稱：九十年三月二十七日伊外甥段
    勝助帶辛○○及綽號「阿姚」之成年男子來簽六合彩，他們拿出一本記事本，內
    有六組號碼，每組六號，要伊簽其中二組號碼，伊有抄寫在日曆紙上，後來他們
    叫伊在第二組及第五組號碼上打勾並簽名，隔天他們來說有簽中，與伊發生爭執
    ，綽號「阿姚」之男子便打電話叫壬○○前來處理，壬○○來了之後便質以是否
    伊打勾及簽名，伊說是，壬○○即說係伊抄錯了，要伊取領十萬元出來，並說不
    足的部分要簽發本票及借據等語（見偵查卷第六十九頁背面、本院九十年十月二
    十六日訊問筆錄），惟證人辛○○於本院調查時到庭結證稱：當天到癸○○住處
    時，伊就有說要簽第二組、第五組，癸○○有註明且簽名，伊當時在算錢並未核
    對癸○○抄的號碼，發生爭執時，壬○○剛好打電話邀綽號「阿姚」之男子喝酒
    ，「阿姚」便問壬○○如何處理，壬○○就過來處理，因癸○○說家裡沒有現金
    要去領錢，柯文錢才說要載癸○○去領錢等語（見本院九十年十月二十六日訊問
    筆錄），是證人癸○○與辛○○所陳述之情節未盡相符，是否屬實，尚非無疑，
    自不得僅此即遽認被告壬○○有證人癸○○所述之犯行。況縱認被告壬○○確有
    前揭行為，其於另案中之行為尚不足以作為被告壬○○本件犯罪事實之證據，公
    訴人執此遽以推論被告壬○○等人平日常以此方式恐嚇取財等情，於證據評價上
    ，尚有不足。
  (三)告訴人乙○○於偵查時指稱：八十九年十一月十六日對獎後，壬○○說伊記載錯
    誤，庚○○叫戊○○去請伊父親來，宣稱這條債務不處理要讓伊好看，並說要伊
    明天準備一百萬元，否則試試看，隔天八十九年十一月十七日庚○○到伊家對伊
    父親恫稱不見棺材不流淚，壬○○恐嚇伊，戊○○恐嚇伊非去庚○○家，丁○○
    、丙○○是一群人合謀恐嚇伊的等語（見偵查卷第三十六頁）；又於本院九十一
    年一月二十四日調查時稱：八十九年十一月十六日當天伊要離開庚○○家時，壬○○說事情要解決，否則不放過伊，並說如果明日下午未準備一百萬元，大家沒
    完沒了，其他被告則說這件事要與柯先生解決，他們並沒有攔下伊不讓伊走，翌
    日庚○○帶壬○○到伊家，壬○○說未見到棺材即不願哭等語；復於本院九十一
    年七月十八日調查時指述：十一月十六日伊父親到庚○○家時，壬○○說不見棺
    材不掉淚，要伊父親解決錢的問題，說若不處理，要伊父親看到棺材，就係要讓
    伊死，隔天壬○○到伊家拍桌子，對伊父親說不見棺材不流淚，當時伊不在場，
    係伊母親告訴伊的，十六日庚○○有說這件事一定要和人家處理，丁○○、丙○○、戊○○沒有說恐嚇的話等語；而證人己○○即告訴人之父則於本院調查時證
    稱：八十九年十一月十六日伊到庚○○家時，庚○○問伊要如何解決，壬○○及
    庚○○二人一人一句，要伊拿出一百萬元，伊說幾萬元給你們，他們不要，庚○○及壬○○說明天準備一百萬元，要去向伊拿，伊與乙○○即離開，翌日庚○○
    帶壬○○去伊家，問伊錢是否準備好，伊回答沒有，他們就說不見棺材不掉淚（
    見本院九十一年一月二十四日訊問筆錄）；復於本院九十一年七月十八日調查時
    到庭證述：十六日當天伊到庚○○家之後，壬○○說他中一百多萬，要伊處理，
    庚○○說就一百萬元解決，明天去拿，伊沒有回應，隔天庚○○帶壬○○去伊家
    後就離開了，並沒有進去，壬○○看伊沒有準備錢，就拍桌子說不見棺材不掉淚
    ，十六日當天他們並沒有口氣不好，亦沒有說不見棺材不掉淚等語。綜觀前揭告
    訴人及證人己○○所述可知，八十九年十一月十六日被告壬○○、庚○○、丁○○、丙○○、戊○○等人是否有對告訴人乙○○恐嚇乙節，僅有告訴人乙○○前
    後不一致之指訴外，並無其他證據證明，自不得以告訴人有瑕疵之指訴即認定被
    告壬○○、庚○○、丁○○、丙○○、戊○○等人於八十九年十一月十六日有恐
    嚇之犯行。
  (四)再者，證人己○○與告訴人乙○○係父子關係其等同居共財，利害與共，殊難想
    像該證人有提出與告訴人陳述相反證言之可能，故於證據之評價下，該證人之供
    述亦應與告訴人之指訴等同視之，仍須有其他證據佐證，始得認為與事實相符。
    本件告訴人乙○○於八十九年十一月十七日被告壬○○、庚○○至伊住處時並未
    在場，自無聽聞被告壬○○、庚○○恐嚇言語之可能，是該日是否有恐嚇之情事
    ，僅有證人己○○之證述。雖證人即八十九年十一月十七日在場之甲○○到庭結
    證稱：當天伊在己○○住處泡茶，壬○○有到那裡，說話很大聲，伊看見他說話
    很大聲便走出門外，伊不知道己○○與壬○○在談甚麼，伊要走出門時，聽見有
    人說死老猴，不見棺材不願哭，但伊不知道是何人說的等語（見本院九十一年九
    月二十七日訊問筆錄），然證人甲○○當時既已離開該屋，且對於當時有何人在
    場及己○○與壬○○在談論何事等情均不清楚，又何以能聽見「死老猴，不見棺
    材不願哭」之話語。況本件告訴人自八十九年十一月二十九日以書狀提出告訴，
    並於九十年九月六日因檢察官提起公訴而繫屬本院，告訴人或告訴代理人歷經三
    次本院調查程序後，嗣於九十一年八月間提出告訴近二年後始向本院陳報另有證
    人甲○○在場，該證人是否確係自始在場見聞雙方互動過程之人，顯有重疑，足
    見證人甲○○之證詞實不足以為不利於被告壬○○之證據。參以證人即據報到場
    處理之臺南縣警察局新營分局鐵線派出所警員子○○到庭證稱：伊到現場時，看
    到屋主及壬○○在泡茶的地方談事情，並沒有很大聲，伊上前瞭解情況，雙方均
    說係因十一月十六日向乙○○簽賭六合彩，中彩金今天要來領，但乙○○不在，
    己○○請伊叫壬○○先離開，壬○○說要等乙○○，伊就請雙方到派出所，當時
    己○○並沒有提及遭壬○○恐嚇一事等情（見本院九十一年九月二十七日訊問筆
    錄）以觀，益徵被告壬○○當時是否有為惡害之通知，實非無疑。從而，被告壬○○是否有恐嚇行為既亦僅有己○○尚有可疑之指訴外，並無其他積極事證堪認
    其所述為真實，自難據以為被告壬○○有罪之唯一證據。
  (五)至於告訴人另指稱其於八十九年十一月十六日下午開獎前，另遭被告戊○○、庚○○邀約至庚○○家中聚會，席間被告壬○○要求告訴人代為簽注，嗣壬○○先
    陳稱不必核對簽注單影本，又告以簽賭之事作罷，而後再宣稱其已中獎乙節，亦
    僅有告訴人片面單一之指訴，同難遽採為不利被告等之認定。況告訴人與被告壬○○等人，除被告壬○○外，其餘被告與告訴人或有遠親、鄰居與同學之關係，
    且無仇怨，此為告訴人所自承，實無蓄意設局陷害告訴人之理。再依告訴人不爭
    執係其書具之簽注單影本（存於偵查卷第三十頁）所示，其上除有六合彩選號及
    三星、四星與日期之記載外，另有「付清」、「輝」之註記，其外觀較似於簽名
    者「輝」即告訴人乙○○以自己名義接受簽注後所交之收據與憑證，而非收款者
    代下注者尋找組頭並暫收賭金之字據，故告訴人所述其係迫於無奈而允代被告壬○○找尋組頭云云，益難憑信。末參以司法警察子○○於八十九年十一月十七日
    據報前往告訴人住所處理告訴人與被告壬○○之紛爭後，係將告訴人列為賭博犯
    嫌偵辦調查，並移送所屬分局三組報請檢察官偵辦，有臺南縣警察局新營分局九
    十一年八月二十七日營警刑字第０九一００一四九五九號函附之員警工作紀錄簿
    與刑事案件報告書影本在卷可參，更足生告訴人有藉本件告訴之提出以脫免賭博
    罪責之高度懷疑，當然不得僅以告訴人及其父親之供述入人於罪。
  (六)綜上所陳，被告壬○○、庚○○、丁○○、丙○○、戊○○等人被訴前開恐嚇取
    財未遂犯嫌，要難確信已臻真實，仍有合理之懷疑存在。此外，復查無其他證據
    足認被告等五人確有公訴人所指之犯行，其等之犯罪尚屬不能證明，揆諸首開法
    條規定及說明，應諭知被告壬○○、庚○○、丁○○、丙○○、戊○○等人無罪
    之判決。
據上論斷，應依刑事訴訟法第三百零一條第一項，判決如主文。
本案經檢察官吳文政到庭執行職務。
中    華    民    國      九十一    年      十一      月        六      日
                                  臺灣臺南地方法院刑事第六庭
                                      審判長法  官  陳欽賢
                                            法  官  石家禎
                                            法  官  林佩儒
右正本證明與原本無異。
如不服本判決，應於判決送達後十日內，向本院提出上訴狀。
                                            書記官  廖文靜
中    華    民    國      九十一        年     十一     月       七     日
